【裁判字號】    96,自,54
【裁判日期】    980807
【裁判案由】    詐欺等
【裁判全文】
臺灣板橋地方法院刑事判決                96年度自字第54號
自  訴  人  丁○○
                      樓
            秉富電子股份有限公司
上  一  人
代  表  人  丙○○
共      同
自訴代理人  林輝豪律師
            張立業律師
            王世豪律師
被      告  甲○○
            戊○○原名韓嘉玲.
上列被告等因詐欺等案件，經自訴人提起自訴，本院判決如下：
    主  文
甲○○、戊○○均無罪。
    理  由
一、自訴意旨略以：(一)自訴人丁○○部分：被告甲○○、戊○○
    （原名韓嘉玲）為夫妻關係，丁○○與甲○○原為誠陽實業
    有限公司（下稱誠陽公司）之同事，誠陽公司以經營熨斗、
    電磁爐、音響、各種家電用品相關電子零件製造加工、買賣
    為主要業務。甲○○於民國94年11月初，在址設臺北縣中和
    市○○路176 號2 樓之1 之誠陽公司向丁○○誆稱：伊2 人
    在誠陽公司都是在跑業務，熟悉該公司之客戶，有些客戶均
    很喜歡伊2 人，如果2 人一起合夥開公司自己出來做，應很
    有前途等語。丁○○不疑有他，遂同意與甲○○合夥經營公
    司，2 人口頭約定新公司登記資本額為新臺幣（下同）500
    萬元，實際資本額為150 萬元，由丁○○、甲○○各出資65
    萬元、85萬元，作為公司營運資金使用，並按此比例登記股
    權，其餘350 萬元登記資本額則由甲○○透過會計師事務所
    向他人短期借貸，完成公司登記後立刻返還借款人，丁○○
    遂於94年11月底，將現金65萬元交給甲○○，作為公司設立
    登記及營運使用。之後新公司即宏積電子有限公司（下稱宏
    積公司）於95年（自訴狀誤載為96年）1 月份成立，甲○○
    竟未依約定將丁○○登記為該公司股東之一，而將該公司登
    記資本額500 萬元全部登記為其妻戊○○1 人所有，甲○○
    亦未依約出資85萬元供公司使用。嗣甲○○要丁○○到宏積
    公司上班，雙方約定丁○○每月可領取底薪3 萬元，如公司
    有賺錢股東再分紅，惟丁○○於95年2 月16日到宏積公司上
    班後，甲○○一直未發薪水給丁○○，丁○○屢次向甲○○
    索取股東名冊、要求查帳等，均遭甲○○、戊○○拒絕，95
    年4 月份丁○○有被騙的感覺，一再逼問甲○○、戊○○，
    要該2 人交代清楚，該2 人將宏積公司登記資料提示給丁○○看，丁○○發現公司登記資本額全部登記為戊○○1 人所
    有，才知道上當。後來伊於95年4 月23日與胞妹廖春美一同
    前往宏積公司找甲○○、戊○○理論，甲○○提議說丁○○
    之出資額要當作伊向丁○○借的，會簽借據在95年7 月底前
    還丁○○，並讓丁○○在宏積公司占有30％之乾股，但事後
    甲○○又反悔，不同意讓丁○○占30％之乾股，丁○○認股
    份要不到就算了，只求拿回出資款項65萬元及此段期間被積
    欠之薪資，惟甲○○雖於95年5 月3 日在宏積公司指示戊○○簽發發票人為宏積公司、受款人為丁○○、發票日為95年
    5 月24 日 、面額為72萬5 千元、付款銀行為新光銀行土城
    分行之支票1 紙交予丁○○，作為屆期提示還款之用（其中
    65萬元為返還丁○○之出資，7 萬5 千元為清償積欠丁○○
    之薪資），然丁○○於95年5 月24日提示該張支票時竟遭退
    票，並遭甲○○、戊○○2 人誣指妨害自由及恐嚇、提出告
    訴，幸經臺灣板橋地方法院檢察署檢察官查明真相為不起訴
    處分，復經臺灣高等法院檢察署駁回再議確定。因認被告甲○○、戊○○所為詐得丁○○出資款項65萬元部分涉犯刑法
    第339 條第1 項詐欺取財罪嫌或同法第335 條第1 項侵占罪
    嫌；詐得丁○○提供勞務給付部分涉犯刑法第339 條第2 項
    詐欺得利罪嫌云云（見本院97年8 月20日審判筆錄）。(二)自
    訴人秉富電子股份有限公司（下稱秉富公司）部分：被告甲○○、戊○○為夫妻關係，戊○○為宏積公司之負責人，竟
    與甲○○共謀，由甲○○出面，於96年1 月間向以經營電子
    、電信等材料批發為業之秉富公司誆稱：宏積公司近接獲多
    筆電子、電信材料之訂單，未來訂單會更多，伊公司出貨不
    及，故向秉富公司下訂以轉售客戶云云。秉富公司誤信為真
    ，乃接受甲○○自96年1 月2 日起至同年6 月8 日止之陸續
    下訂，並依其指示陸續出貨完畢，而甲○○雖曾指示戊○○
    簽發以宏積公司為發票人，面額分別為681,937 元及29,033
    元之支票2 張予秉富公司，用以支付部分貨款，惟設詞推託
    、拒不交付其餘貨款支票，且秉富公司於96年6 月30日屆期
    提示第1 張貨款支票（即面額為681,937 元之支票）時，該
    支票竟遭「拒絕往來」退票，迄今宏積公司仍積欠秉富公司
    自96年1 月2 日起至同年6 月8 日止之貨款1,222,415 元。
    因認被告甲○○、戊○○所為涉犯刑法第339 條第1 項詐欺
    取財罪嫌云云。
二、按犯罪事實應依證據認定之，無證據不得認定犯罪事實；不
    能證明被告犯罪者，應諭知無罪之判決，刑事訴訟法第154
    條第2 項、第301 條第1 項前段分別定有明文。再按告訴人
    （自訴人）之告訴（自訴），係以使被告受刑事訴追為目的
    ，是其陳述是否與事實相符，仍應調查其他證據以資審認，
    最高法院52年度台上字第1300號判例意旨可資參照。而事實
    之認定，應憑證據，如未能發現相當證據，或證據不足以證
    明，自不能以推測或擬制之方法，以為裁判基礎，最高法院
    40年台上字第86號著有判例足資參照。另刑法第339 條第1
    項詐欺取財罪之成立，以意圖為自己或第三人不法所有，施
    行詐術使人陷於錯誤，而將本人或第三人之物交付為要件，
    最高法院46年台上字第260 號判例意旨參照。而債務人於債
    之關係成立後，如有債務不履行之情形，在一般社會經驗上
    可能之原因甚多，縱令出於惡意而有遲延給付或不為給付之
    情形，苟無足以證明其在債之關係發生時自始故意藉此從事
    財產犯罪之積極證據，根據前引刑事訴訟法第154 條之規定
    及最高法院判例之意旨，仍不得僅以債信違反之客觀事態，
    即推定債務人原有詐欺取財之犯意。
三、本件自訴人丁○○認被告甲○○、戊○○涉有詐欺取財、侵
    占或詐欺得利等犯行，無非係以：自訴人丁○○之指訴；
    自訴人丁○○、丁○○之妹廖春美、被告甲○○於95年4
    月23日之談話錄音譯文1 份；宏積公司設立登記資料、有
    限公司變更登記表各1 份；發票人為宏積公司、受款人為
    丁○○、發票日為95年5 月24日、面額為72萬5 千元、付款
    銀行為新光銀行土城分行之支票暨退票理由單各1 紙等件，
    資為論罪依據。另自訴人秉富公司認被告甲○○、戊○○涉
    有詐欺取財犯行，則係以：證人即秉富公司負責人丙○○
    之指訴；證人即秉富公司業務經理乙○○之證述；宏積
    公司訂購單22紙、秉富公司出貨單28紙、秉富公司應收帳款
    簡要表1 紙；發票人均為宏積公司、受款人均為秉富公司
    、發票日分別為96年6 月30日及96年7 月31日、面額分別為
    681,937 元及29,033元、付款銀行均為新光銀行土城分行之
    支票2 紙等件，資為論罪依據。
四、訊據被告甲○○固坦承伊曾與自訴人丁○○說好要成立1 家
    公司，自訴人丁○○出資65萬元，伊出資85萬元，自訴人丁○○已將65萬元款項交給伊，伊則有出錢來買房子當作新公
    司的辦公室，也兼作自己的住家，而新公司即宏積公司成立
    後，係登記伊太太韓嘉玲（嗣2 人於98年6 月3 日離婚）為
    唯一股東兼名義負責人，自訴人丁○○並於95年2 月間至宏
    積公司工作，負責招攬業務，宏積公司曾於96年1 月至6 月
    間向自訴人秉富公司訂貨，並曾開立上開2 紙支票予秉富公
    司以支付部分貨款，惟秉富公司屆期提示其中第1 張支票（
    發票人為宏積公司、受款人為秉富公司、發票日為96年6 月
    30日、面額為681,937 元之支票）時，即因宏積公司成為拒
    絕往來戶而未兌現，迄今宏積公司仍積欠秉富公司自96年1
    月2 日起至同年6 月8 日止之貨款1,222,415 元等事實，惟
    堅詞否認有何詐欺取財、侵占或詐欺得利之犯行，辯稱：丁○○自訴部分，因為伊和丁○○從誠陽公司出來，新公司業
    務性質和誠陽公司一樣，如果宏積公司登記在伊和丁○○名
    下，怕被誠陽公司發現會不好，所以伊事先就已經和丁○○
    講好要將宏積公司登記在韓嘉玲1 人名下，後來丁○○來宏
    積公司，伊有跟丁○○說如果他以股東名義參與公司經營，
    就無法領薪水，但丁○○說要有股東名義，又要領薪水，伊
    就跟丁○○說要以跑業務分紅、抽傭的方式來付薪水，如果
    公司有達到業績量，才付底薪3 萬元，但直到96、97年間宏
    積公司才有達到業績量；秉富公司自訴部分，伊並非故意不
    付款，是因為後來有一位康櫻丹小姐聘請伊去她公司在大陸
    廣東清遠設立之工廠當總經理，伊和康小姐說好把宏積公司
    與上開清遠廠合併，宏積公司的訂單都轉到清遠廠做，新的
    公司伊和康小姐都有股份，康小姐擔任董事長，負責處理財
    務，伊負責處理大陸工廠的業務、管理、人事、廠務，所以
    合併後宏積公司應付帳款和應收帳款均由康小姐收走處理，
    錢都在康小姐手上，康小姐卻沒有處理欠秉富公司貨款的事
    等語。另被告戊○○固坦承伊於宏積公司成立後登記為該公
    司負責人，96年3 月28日宏積公司負責人改登記為甲○○，
    惟亦堅詞否認有何詐欺取財、侵占或詐欺得利之犯行，辯稱
    ：伊只是擔任公司名義負責人，不是實際負責人，也不管公
    司的業務，公司完全是由甲○○在負責，甲○○和丁○○、
    秉富公司之間的糾紛伊都不清楚，也沒有參與等語。經查：
  (一)自訴人丁○○自訴被告2 人詐欺取財或侵占部分：
    自訴人丁○○指訴被告甲○○向伊佯稱要合夥成立新公司，
    伊和甲○○各出資65萬元、85萬元，新公司成立後會將伊登
    記為股東之一，致伊陷於錯誤而交付65萬元予被告甲○○，
    嗣新公司即宏積公司成立後，卻僅登記在被告戊○○1 人名
    下，被告2 人並將伊交付之65萬元作為宏積公司營運之用而
    侵占之，被告2 人有詐欺取財或侵占之犯行云云，惟為被告
    甲○○、戊○○所否認，並分別以前詞置辯。查宏積公司係
    於94年12月29日設立登記（登記之預定開業日期則為95年1
    月10日），該公司所登記之營業項目為電子材料批發業、電
    子零組件製造業、電器零售業、電器批發業、國際貿易業等
    ，並將被告戊○○登記為唯一股東，未將自訴人丁○○登記
    為股東，固有該公司設立登記資料影本1 份（見本院卷一第
    167-194 頁）附卷可稽，然自訴人丁○○、被告甲○○於宏
    積公司成立前，均係任職於與宏積公司營業項目類似之誠陽
    公司，因自認與誠陽公司之客戶熟悉始打算自立門戶、另行
    設立新公司，顯見渠等2 人新設立之宏積公司將與誠陽公司
    有同業競爭之關係，則自訴人丁○○、被告甲○○2 人為避
    免遭誠陽公司發現渠等合夥設立新公司、利用在誠陽公司任
    職時熟悉之客戶關係做生意，甚至拉走誠陽公司原有之客戶
    ，使誠陽公司獲利機會減少時，可能會感覺尷尬，而欲稍事
    遮掩，找渠等2 人以外之第三人擔任宏積公司名義負責人，
    將宏積公司登記在該第三人名下，即屬可能，是被告甲○○
    所辯：因為伊和丁○○從誠陽公司出來，新公司業務性質和
    誠陽公司一樣，如果宏積公司登記在伊和丁○○名下，怕被
    誠陽公司發現會不好，所以伊事先就已經和丁○○講好要將
    宏積公司登記在韓嘉玲1 人名下等語，尚難認定必與事實不
    符；而本件除自訴人丁○○之指訴外，卷內並無其他積極證
    據證明被告2 人曾向自訴人丁○○表示「合夥成立公司後要
    將丁○○登記為股東之一」等語，自難僅憑自訴人丁○○之
    指訴，遽認被告2 人確曾向自訴人丁○○為上開表示，以此
    詐術使自訴人丁○○陷於錯誤，而交付出資款項65萬元。再
    查，自訴人丁○○交付65萬元後，被告甲○○確有辦理宏積
    公司設立登記並持續經營該公司，於96年6 月間尚與自訴人
    秉富公司有業務往來，有前開宏積公司設立登記資料影本在
    卷可憑，亦據證人乙○○、丙○○於本院審理時證述明確（
    見本院97年8 月20日、98年7 月10日審判筆錄），被告甲○○並提供其購買之房屋（臺北縣板橋市○○路1 巷26弄9 號
    1 樓）作為公司辦公處所，並非對宏積公司之設立、經營完
    全不提供任何財物支出，則被告甲○○既於取得自訴人丁○○交付之出資款項後，確有依照約定成立、經營新公司，自
    訴人丁○○復未提出證據證明被告2 人有將其交付之65萬元
    挪為私用，而非花在宏積公司成立、經營相關事宜上之情形
    ，實難認定被告2 人有何以合夥成立新公司為藉口向自訴人
    丁○○詐欺取財或侵占自訴人丁○○交付之65萬元之行為，
    縱使自訴人丁○○認被告2 人並未清楚交代宏積公司資金流
    向或拒不讓其參與宏積公司經營、查看公司帳目，此亦僅屬
    雙方合夥關係之民事糾紛，尚難據此認定被告2 人有詐欺取
    財或侵占自訴人丁○○出資款項之犯行。
  (二)自訴人丁○○自訴被告2 人詐欺得利部分：
    自訴人丁○○復指訴被告2 人曾由被告甲○○出面向伊佯稱
    「到宏積公司上班即可每月領取底薪3 萬元」等語，致伊陷
    於錯誤而自95年2 月16日起至宏積公司上班提供勞務給付，
    被告2 人卻一直未發薪水，該2 人有詐欺得利之犯行云云，
    亦為被告甲○○、戊○○所否認，並分別以前詞置辯。而自
    訴人丁○○雖曾提出其與案外人廖春美、被告甲○○於95年
    4 月23日之談話錄音譯文1 份（見本院卷一第6-14頁）及發
    票人為宏積公司、受款人為丁○○、發票日為95年5 月24日
    、面額為72萬5 千元、付款銀行為新光銀行土城分行之支票
    暨退票理由單影本各1 紙（見本院卷一第15-16 頁）等件為
    證，然由前開談話錄音譯文觀之，被告甲○○在該次談話中
    係與自訴人丁○○、案外人廖春美討論自訴人丁○○之65萬
    元出資如何處理、資金流向、如何分配公司股份或利潤、自
    訴人丁○○是否要在宏積公司工作、參與經營或提供人頭報
    稅等問題，無從由該次談話內容認定被告2 人曾向自訴人丁○○承諾「到宏積公司上班即可每月領取底薪3 萬元」。又
    被告戊○○曾於95年5 月3 日簽發上開面額72萬5 千元之支
    票予自訴人丁○○收執，自訴人丁○○屆期提示後遭退票，
    該支票面額72萬5 千元中之65萬元，係用以返還自訴人丁○○所交付之出資款項之事實，固經被告甲○○、自訴人丁○○分別供述、證述在卷，並有該支票暨退票理由單影本各1
    紙附卷可佐，惟就扣除65萬元後，該支票面額剩餘之7 萬5
    千元之原因債權為何乙節，自訴人丁○○係指稱：該7 萬5
    千元是用來清償（宏積公司）積欠伊的薪資云云（見本院卷
    一第3 頁），被告甲○○則供稱：是（丁○○65萬元出資的
    ）利息等語（見本院98年6 月1 日訊問筆錄）。本院審酌自
    訴人丁○○曾於自訴狀及本院審理時指稱：伊自95年2 月16
    日起至宏積公司工作，做到95年4 月份甲○○資金沒有交代
    清楚為止，95年4 月份不是領整個月份的薪水等語（見本院
    卷一第2 頁、本院98年7 月10日審判筆錄），足見其於宏積
    公司任職時間尚不足2 個半月，則依自訴人丁○○所述之月
    薪3 萬元計算，其所得領取之薪資應不到7 萬5 千元，是前
    開支票面額扣除65萬元所餘之7 萬5 千元是否係用以支付自
    訴人丁○○之薪資，即有可疑，再參以由自訴人丁○○所提
    出之上開錄音譯文觀之，被告甲○○於該次談話中已向自訴
    人丁○○表示除全額返還其出資之65萬元外，並願另行支付
    以每個月1 萬5 千元、共5 個月計算之利息，利息共計7 萬
    5 千元等語（見本院卷一第10頁），堪認被告甲○○所述前
    開支票面額中之7 萬5 千元係當作自訴人丁○○出資款項65
    萬元之利息等語屬實，故前開支票亦不足據為認定被告2 人
    曾與自訴人丁○○約定「到宏積公司上班即可每月領取底薪
    3 萬元」之證據。是以，本件除自訴人丁○○之指訴外，卷
    內並無其他積極證據足資認定被告2 人有共同意圖為自己不
    法所有之犯意聯絡，向自訴人丁○○佯稱「到宏積公司上班
    即可每月領取底薪3 萬元」等語，致自訴人丁○○陷於錯誤
    而至宏積公司上班提供勞務給付，以此方式獲得財產上不法
    利益之行為，尚難僅憑自訴人丁○○之指訴，即認被告2 人
    確有上開詐欺得利之犯行。
  (三)自訴人秉富公司自訴被告2 人詐欺取財部分：
    查宏積公司曾於96年1 月2 日至同年6 月8 日間陸續向自訴
    人秉富公司訂貨，自訴人秉富公司自96年1 月26日起至同年
    7 月5 日止陸續出貨完畢，被告戊○○並曾開立發票人均為
    宏積公司、受款人均為秉富公司、發票日分別為96年6 月30
    日及96年7 月31日、面額分別為681,937 元及29,033元、付
    款銀行均為新光銀行土城分行之支票2 紙予秉富公司以支付
    部分貨款，惟秉富公司屆期提示其中第1 張支票（發票日為
    96年6 月30日之支票）時，即因宏積公司成為拒絕往來戶而
    未兌現，迄今宏積公司仍積欠秉富公司貨款1,222,415 元未
    清償等事實，為被告甲○○坦承在卷，並有宏積公司訂購單
    22紙、秉富公司出貨單28紙、秉富公司應收帳款簡要表1 紙
    、上開支票2 紙（均影本，見本院卷一第28-80 頁）附卷可
    按，堪認屬實。惟證人乙○○已於本院審理時到庭具結證稱
    ：伊是秉富公司業務經理，秉富公司與宏積公司的業務是由
    伊負責，宏積公司向秉富公司下訂單訂電子零組件，業務接
    觸過程都是伊跟甲○○處理，甲○○在誠陽公司上班時，伊
    就認識甲○○，也知道甲○○離開誠陽公司後有跟丁○○共
    同成立宏積公司，本件訂購單及出貨單伊有經手，94年間秉
    富公司就跟甲○○有業務往來，1 個月大約10來萬元，95年
    年中後訂購量提升到1 個月5 、60萬元，付款方式是支票，
    月結60天的票期，在此之前往來付款都正常，直到96年6 月
    份開始，甲○○向伊表示要延票，伊回答票已經存進銀行，
    希望甲○○把票款補足，但票款沒有補足，所以跳票等語（
    見本院97年8 月20日審判筆錄）；證人丙○○亦於本院審理
    時到庭具結證稱：宏積公司96年3 月份的貨款有跳票的情形
    ，96年4 月到6 月的貨款都沒有支付，甲○○那時跑到大陸
    去，在大陸跟乙○○聯絡，說要秉富公司支持他，叫秉富公
    司繼續出貨，他會把這些貨款處理好，伊認為金額不是很大
    ，如果甲○○回臺灣應該會處理，相信甲○○口頭上的承諾
    ，就同意繼續出貨，秉富公司與宏積公司的業務往來是先出
    貨後付款，開票日是出貨後隔月的25日，票期是60天等語（
    見本院98年7 月10日審判筆錄），堪認被告甲○○或戊○○
    並未對自訴人秉富公司施以詐術致該公司陷於錯誤而出貨，
    該公司係依據以前與宏積公司往來之經驗，自行評估過與宏
    積公司交易之風險，決定依照往例繼續供貨，始陸續交付貨
    物，縱使事後宏積公司有未依約給付貨款之情形，亦不得僅
    以此項債信違反之客觀事態，即推定被告2 人有詐欺取財之
    犯意。
五、綜上所述，本件自訴人所提出之證據，尚未達於通常一般人
    均不致於有所懷疑，而得確信被告甲○○、戊○○2 人確有
    意圖為自己不法所有之犯意聯絡，共同施用詐術致自訴人丁○○、秉富公司陷於錯誤而分別交付投資款項65萬元、出貨
    ，或被告2 人有侵占自訴人丁○○交付之出資款項65萬元，
    或施用詐術致自訴人丁○○陷於錯誤而提供勞務給付之行為
    之程度，本院自無從形成被告2 人有罪之確信，此外，復查
    無其他積極證據足資認定被告2 人確有自訴人所指之上開各
    項犯行，既不能證明被告犯罪，揆諸前開法條之規定，依法
    自應為被告2 人無罪之諭知。
據上論斷，應依刑事訴訟法第343 條、第301 條第1 項前段，判
決如主文。
中    華    民    國    98    年    8     月    7     日
                刑事第十九庭  審判長法  官  汪怡君
                                    法  官  楊仲農
                                    法  官  楊筑婷
上列正本證明與原本無異。
如不服本判決，應於判決送達後10日內敘明上訴理由，向本院提
出上訴狀 (應附繕本)，上訴於臺灣高等法院。其未敘述上訴理
由者，應於上訴期間屆滿後20日內向本院補提理由書「切勿逕送
上級法院」。
中    華    民    國    98    年    8     月    10    日
                                    書記官  林怡君


司法院資訊處製作；財團法人民間司法改革基金會備份。
